【裁判字號】    97,重訴,6
【裁判日期】    971231
【裁判案由】    侵權行為損害賠償
【裁判全文】
臺灣高等法院臺南分院民事判決    97年度重訴字第6號
原      告  丁○○○
            甲 ○ ○
            丙 ○ ○
            乙 ○ ○
            己○○○
共      同
訴訟代理人  林 國 一  律師
被      告  達摩工程有限公司
兼  法  定
代  理  人  戊 ○ ○
共      同
訴訟代理人  何 崇 民  律師
上列當事人間因業務過失致死案件，經原告提起附帶民事訴訟損
害賠償事件，於中華民國97年7月9日經本院刑事庭裁定（95年度
重交附民字第1號）移送前來，本院於97年12月23日言詞辯論終
結，判決如下：
    主    文
被告應連帶給付原告丁○○○新台幣拾玖萬陸仟陸佰貳拾肆元
、應連帶給付原告乙○○新台幣拾柒萬玖仟貳佰柒拾元；應連
帶給付原告甲○○、丙○○、己○○○各新台幣拾陸萬元，及均
自民國九十五年一月七日起至清償日止，按年息百分之五計算之
利息。
原告其餘之訴及假執行之聲請均駁回。
訴訟費用由被告連帶負擔五分之三；其餘由原告共同負擔。
    事實及理由
一、按「訴狀送達後，原告不得將原訴變更或追加他訴。但有擴
    張或減縮應受判決事項之聲明者，不在此限」，民事訴訟法
    第255條第1項第3款定有明文。本件原告本於侵權行為法律
    關係起訴請求被告應連帶給付原告丁○○○新台幣（以下同
    ）2,244,588元（含扶養費1,044,588元、慰撫金120萬元）
    ，連帶給付原告乙○○1,595,722元（含喪葬費用595,722元
    、慰撫金100萬元），連帶給付原告甲○○、丙○○、己○
    ○○各100萬元，嗣於民國（下同）97年11月4日具狀主張扣
    除已領得強制汽車責任保險金140萬元，及原告丁○○○扶
    養費用應除以5計算後，請求被告連帶給付原告丁○○○396
    ,624元、給付原告甲○○、乙○○、丙○○、己○○○各45
    萬元（見本院卷第60頁），就減縮請求部分核屬減縮應受判
    決事項之聲明，依上開規定應予准許，合先敘明。
二、原告起訴主張：被告戊○○為被告達摩工程有限公司（下稱
    達摩公司）負責人，亦為達摩公司之受僱人，係招牌製造商
    ，架設廣告招牌，為從事業務之人，於92年12月27日晚上8
    時30分左右駕駛車牌號碼5V-973號自用大貨車前往雲林縣北
    港鎮○○路17號製作招牌時，明知招牌工程施工應申請許可
    ，竟未申請許可而違規佔用外車道停車，亦未叫人在後面指
    揮，即逕行在其大貨車與路面邊緣間之空間處製作招牌，適
    原告丁○○○之夫、甲○○、丙○○、己○○○、乙○○之
    父陳海堂騎乘LXQ-976號機車北往南直行，於行經該地點時
    ，因案發現場視線不佳，且被告未開啟車上警示燈，加上內
    側快車道上行車頻繁，致閃避不及，撞及被告之上開大貨車
    之左後方，因而人車倒地，經送醫急救不治死亡，被告戊○
    ○涉犯過失致死罪嫌，經鈞院94年度交上訴字第531號刑事
    判決在案，而被告戊○○為達摩公司執行業務之負責人及受
    僱人，依法應與被告戊○○連帶負損害賠償責任。爰依民法
    第28條、第184條第1項前段、第188條第1項、第191條之2前
    段、第192條第1項、第2項、第194條之侵權行為法律關係請
    求被告連帶給付原告丁○○○396,624元，給付原告甲○○
    、乙○○、丙○○、己○○○各45萬元等語。
三、被告則以：
  (一)關於原告請求損害賠償之項目，其中殯葬費595,772元部分
    ：對原告提出之殯葬費中：其中誦經道士9,000元、牽亡歌
    8,500元、電子琴－孝女4,500元、電子琴－清琴2,500元、
    樂隊13,600元、國樂12,000元、以及墓園風水11萬元、午夜
    功德50,000元、道士5名送葬引路15,000元、地理師10,000
    元，共計235,100元部分，實均非屬收殮及埋葬所必要者，
    應予以剔除。另支出鮮花場12萬元部分，依被害人之經濟狀
    況、身分地位，誠屬過高。
  (二)次查被害人陳海堂事故發生時已屆65歲退休年齡，而原告雖
    提出台灣省嘉義縣人民團體職員當選證明書、嘉義縣政府獎
    狀各乙份，惟該嘉義縣政府獎狀乃於91年4月16日所頒發，
    實不足以證明被害人陳海堂於92年12月間仍從事勞動，另台
    灣省嘉義縣人民團體職員當選證明書亦僅足以說明被害人陳
    海堂生前之身分地位，實不足以證明被害人陳海堂確實有從
    事勞動、工作之證明。再者，被告已屆65歲之高齡，而依原
    告所陳，其所從事之自營販售豬肉，又係一需費體力之勞動
    性工作，依此情況，被害人如何能再繼續工作14年，實有待
    原告舉證證明之，若認年已屆65歲之被害人陳海堂有扶養丁
    ○○○之義務，然亦應與其均已成年並有充足扶養能力之子
    女即甲○○、丙○○、己○○○、乙○○等四人，平均負擔
    原告丁○○○之扶養費用。
  (三)另關於精神慰撫金部分，請審酌被告戊○○之經濟狀況，及
    本件事故實係被害人陳海堂未注意車前狀況所致，以及本件
    被害人已屆65歲、被害人家屬所受損害精神上痛苦之程度，
    原告請求應給付丁○○○120萬元及其他繼承人各100萬元之
    慰撫金誠屬過高，懇請酌減至合理之數額等語，資為抗辯。
四、兩造不爭執事項：
  (一)被告戊○○為被告達摩公司負責人，係招牌製作商，為從事
    業務之人，於92年12月27日晚上8時30分左右，駕駛車牌號
    碼5V-973號自用大貨車前往雲林縣北港鎮○○路17號製作招
    牌，未申請許可，而將上開大貨車停放於華勝路17號前（北
    往南方向停放），夜間於路口10公尺內未緊靠道路右側，佔
    用外車道違規停車施工，且未妥設警示燈，僅在其大貨車後
    方擺置三角錐乙支，即逕行在其大貨車與路面邊緣間之空間
    處製作招牌，適被害人陳海堂（29年5月8日生）騎乘LXQ-97
    6號機車北往南直行，於行經該地點時，亦未注意車前狀況
    ，致其機車車頭撞及戊○○之上開大貨車之左後方，因而人
    車倒地，經送醫急救不治死亡。並有本院調閱上開本院94年
    度交上訴字第531號刑事卷宗暨判決在案，有被告戊○○於
    肇事地點現場之道路交通事故調查現場圖、道路交通事故現
    場蒐證照片、道路交通事故調查報告書、檢察官之驗斷書、
    相驗筆錄、相驗屍體證明書附於刑事偵查卷可稽。被告戊○
    ○亦因此所涉業務過失致死之刑責部分，經本院刑事庭判處
    有期徒刑八月，減刑為有期徒刑四月確定在案之事實，亦有
    本院上開刑事卷宗暨判決足憑，且經本院調閱上開刑事卷宗
    核閱屬實。
  (二)原告已領取強制汽車責任險理賠金140萬元。
  (三)對調來之上開刑事被告戊○○卷證兩造表示沒有意見。
  (四)殯葬費中關於墓園風水的估價單及其他收據形式上不爭執（
    見本院卷第34頁）。
五、得心證之理由：
  (一)查被告戊○○為被告達摩公司之負責人，係招牌製作商，為
    從事業務之人，於上開時、地，駕駛車牌號碼5V-973號自用
    大貨車前往製作招牌，未申請許可，而夜間於路口10公尺內
    未緊靠道路右側，佔用外車道違規停車施工，且未妥設警示
    燈，僅在其大貨車後方擺置三角錐乙支，即逕行在其大貨車
    與路面邊緣間之空間處製作招牌，適被害人陳海堂騎乘LXQ-
    976號機車由北往南直行，於行經該地點時，亦未注意車前
    狀況，致其機車車頭撞及戊○○之上開大貨車之左後方，因
    而人車倒地，經送醫急救不治死亡等情，為被告所不爭；被
    告戊○○亦因此所涉業務過失致死之刑責部分，經本院刑事
    庭判處有期徒刑八月減刑為四月確定在案，亦有本院上開刑
    事卷宗暨判決足憑（見本院卷第5頁）。原告此部分主張被
    告戊○○業務過失致被害人陳海堂於死之事實部分，自堪信
    為真實。
  (二)又被告雖於本院抗辯其過失並未達到百分之50，而認兩造雙
    方之過失比例在6：4，其僅負責百分之40比例云云。然查被
    告戊○○於上開肇事地點，執行公司業務，夜間於路口10公
    尺內未緊靠道路右側，佔用外車道違規停車施工，且未妥設
    警示燈，僅在其大貨車後方擺置三角錐乙支，即逕行在其大
    貨車與路面邊緣間之空間處製作招牌之事實，已如上述，經
    參酌卷附之道路交通事故現場蒐證照片及卷附之道路交通事
    故現場圖，顯示被告戊○○之自用大貨車確實佔用大部分外
    側車道（見警卷第7、8、10頁），所剩餘之外側車道寬度僅
    為0、8公尺，而被害人陳海堂未注意車前狀況，致撞及被告
    戊○○之上開小貨車等情節。因認本件之肇事責任比例被告
    戊○○部分非輕，較為符合現場跡證實際之情形，又本件車
    禍經送請財團法人成大研究所發展基金會鑑定結果，亦認本
    件事故之肇事責任比例為：(一)若完全不考慮被告戊○○自用
    大貨車佔用外側車道施工之因素，肇事責任為陳海堂百分之
    65，戊○○百分之35。(二)若被告戊○○自用大貨車僅局部佔
    用外側車道施工，所剩餘之外側車道寬度仍容許機車在外側
    車道上安全行駛，則肇事責任為陳海堂百分之55，戊○○百
    分之45。(三)若納入考慮被告戊○○自用大貨車完全停在外側
    車道施工妨礙機車行駛外側車道之因素，肇事責任為陳海堂
    百分之45 （未注意車前狀況），戊○○百分之55（未申請
    施工許可，且於夜間施工時未於施工車輛後設置警告裝置，
    完全停在外側快車道上，嚴重妨礙機車依法行駛外側車道）
    ，亦有財團法人成大研究所發展基金會鑑定意見書1份在附
    卷足資參考。則上開成大研究所發展基金會之鑑定結果認本
    件事故之肇事責任比例為被害人之肇事責任為百分之45、被
    告戊○○之肇事責任為百分之55，較為妥適可採。雖被害人
    尚有飲酒，然被害人既在外側車道正常行駛，因被告戊○○
    之上開大貨車不當停置於外側車道上，被告之過失情形應較
    嚴重，肇事過失責任不宜認定在百分之55以下，雖台灣省嘉
    雲區車輛行車事故鑑定委員會、及台灣省車輛行車事故鑑定
    委員會之鑑定意見書同認被告戊○○為本件車禍之肇事次因
    ，皆非得當，均不能資為有利被告之再酌減過失責任比例之
    依據。
  (三)按因故意或過失不法侵害他人之權利者，負損害賠償責任。
    又法人對於其董事或其他有代表權之人因執行職務所加於他
    人之損害，與該行為人連帶負賠償之責任。汽車、機車或其
    他非軌道行駛之動力車輛，在使用中加損害於他人者，駕駛
    人應賠償因此所生之損害。又不法侵害他人致死者，對於支
    出醫療及增加生活上需要之費用或殯葬費之人，亦應負損害
    賠償責任。被害人對於第三人負有法定扶養義務者，加害人
    對於該第三人亦應負損害賠償責任。不法侵害他人致死者，
    被害人之父、母、子、女及配偶，雖非財產上之損害，亦得
    請求賠償相當之金額。民法第28條、第184條第1項前段、第
    191條之2前段、第192條第1項及第2項、第194條分別定明文
    。查本件被告戊○○既為達摩公司之負責人，為有代表權之
    人，因執行職務本應注意駕駛自用大貨車製作招牌施工應申
    請許可，夜間於路口10公尺內應緊靠道路右側，不得佔用外
    車道停車施工，亦應妥設警示燈，而依當時客觀環境，並無
    不能注意之情事，詎被告戊○○未盡上開注意義務，致被害
    人陳海堂騎乘重機車，不慎撞及施工車輛，導致被害人陳海
    堂死亡，則被告戊○○之過失行為，顯與陳海堂之死亡結果
    間有相當因果關係；又被告戊○○為被告達摩公司之負責人
    ，原告依據民法第28條、第184條侵權行為之規定，請求被
    告達摩公司連帶賠償損害，於法有據。
  (四)茲就原告請求之損害賠償之項目及其金額應否准許，分述如
    下：
  1.喪葬費用部分：按殯葬費為收殮及埋葬費用，其賠償範圍應
    以實際支出之費用，並斟酌被害人當地之習俗、被害人之身
    分、地位及生前經濟狀況決定之（最高法院92年度台上字第
    1427號判決要旨可資參照）。查原告乙○○主張其因被害人
    陳海堂死亡而支出喪葬費用共595,772元，固據其提出喪葬
    費用收據11紙附卷可憑（見附民卷第8至14頁），為被告就
    形式上所不爭執，除其中牽亡歌8,500元、電子琴-孝女4,50
    0元、電子琴-清琴2,500元、樂隊13,600元、國樂12,000元
    、以及午夜功德5萬元、道士送葬引路超過9,000元（即6,00
    0元部分）、鮮花超過一般花費2萬元（即10萬元）部分（參
    照犯罪被害人補償事件殯葬費項目金額參考表），共計197,
    100元，均非屬殯葬所需之必要費用，其餘398,672元，均為
    辦理喪葬之必要費用，應予准許。
  2.扶養費用部分：按負扶養義務者有數人，而其親等同一時，
    應各依其經濟能力，分擔義務。又夫妻互負扶養之義務，其
    負扶養義務之順序與直系血親卑親屬同，民法第1115條第3
    項及第1116條之1前段定有明文。夫妻互負扶養義務之順序
    既與直系血親卑親屬同，自應與直系血親卑親屬各依其經濟
    能力，分擔扶養義務（最高法院82年度台上字第743號判決
    參照）。查原告丁○○○係28年5月15日生，有戶籍謄本附
    卷足憑（見附民卷第6、7頁），於被害人即其配偶陳海堂92
    年12月27日死亡時，年齡為64歲7個月，依90年度台灣地區
    南部區域女性平均餘命表所示，尚有餘命20.97年，原告主
    張以20年計算，並依行政院主計處發布95年度嘉義縣平均每
    人每月消費支出14,334 元為計算基準，復為被告所不爭，
    是依霍夫曼法計算式扣除中間利息，計算原告丁○○○20年
    之扶養費用為2,428,077元【計算式：14,334×12×14.0000
    0000（此為應受扶養20年之霍夫曼係數）＝2,428,077（小
    數點以下四捨五入）】，又原告丁○○○與被害人陳海堂尚
    育有原告甲○○、乙○○、丙○○、己○○○4名子女，而
    夫妻間互負扶養義務，是被害人陳海堂應分擔之法定扶養義
    務為1/5，則原告丁○○○得請求被告等連帶賠償之扶養費
    用為485,615元（計算式：2,428,077÷5＝485,615元）。
  3.精神慰撫金部分：
    按慰藉金之賠償須以人格權遭遇侵害，使精神受有痛苦為必
    要，其核給之標準固與財產上損害之計算不同，然非不可斟
    酌雙方身分、資力與加害程度，及其他各種情形核定相當之
    數額（最高法院51年台上字第223號判例參照）。且公司代
    表人因執行職務不法侵害他人之人格權，被害人受有非財產
    上之損害，請求該行為人與公司連帶賠償相當金額之慰撫金
    時，法院對於慰撫金之酌定，應斟酌兩造之身分地位及經濟
    狀況等關係定之，不宜單以被害人與實施侵權行為之行為人
    之資力為衡量之標準。本件被害人陳海堂為原告丁○○○配
    偶、原告甲○○、乙○○、丙○○、己○○○之父親，其因
    被告戊○○之過失遭致死亡，原告等人驟遭喪失至親之痛，
    基於親情，精神上自受有相當之痛苦，是原告等人請求被告
    連帶給付精神慰撫金，自無不合；查原告丁○○○，現無工
    作，名下財產有土地一筆，財產總額3,413,928元；原告甲
    ○○亦無固定工作，名下財產僅汽車一部；原告乙○○現擔
    任裝潢工，96年度所得總額為60,000元，名下有土地4筆、
    田賦2筆及投資1筆，財產總額為4,428,340元；原告丙○○
    無工作，名下亦無財產；原告己○○○96年度所得總額117,
    687元，名下財產有土地2筆及投資7筆，另有汽車一部，財
    產總額為1,542,453元。而被告戊○○為被告達摩公司負責
    人，96年度所得總額為339,922元，名下有房屋2筆、土地1
    筆及投資4筆，財產總額為570,231元；被告達摩公司96年度
    所得為528,302元等情，均業據兩造陳明在卷，並有被告達
    摩公司96年度營利事業所得稅結算申報書（見附民卷第59頁
    ）及本院調閱稅務電子閘門財產所得調件明細表一份在卷足
    憑（見本院卷第73至86頁）。本院審酌上開兩造身分（被告
    為公司負責人、被害人為嘉義縣政府褒揚之模範勞工、屠宰
    職業工會理事，見本院附民卷第15、16頁）、地位、及經濟
    狀況（被告公司之營利事業所得稅結算申報書申報營利非佳
    ，見本院附民卷第59頁）等情事，認原告請求精神慰撫金之
    金額以每人80萬元為適當，逾此數額之請求，尚難准許。依
    上求得原告所得請求之賠償金額，原告丁○○○部分為1,28
    5,615元（計算式485,615元＋80萬元＝1,285,615元）；原
    告乙○○所得請求之賠償金額為1,198,672元（398,672元＋
    80萬元＝1,198,672元），其餘原告各為80萬元。
  (四)次按損害之發生或擴大，被害人與有過失者，法院得減輕賠
    償金額，或免除之，民法第217條第1項定有明文。本件被告
    戊○○未申請施工許可，且於夜間施工時未於施工車輛後設
    置警告裝置，完全停在外側車道上，嚴重妨礙機車依法行駛
    外側車道，已有財團法人成大研究所發展基金會鑑定意見書
    可據，則肇事責任過失比例被害人陳海堂為百分之45，被告
    戊○○過失比例為百分之55。參酌被害人陳海堂就系爭車禍
    事故之發生，與有過失，本院審酌上情因認被告戊○○就本
    件車禍所負過失責任較重，應負55％之過失責任，而其餘部
    分（即被害人與有過失部分），自應減免被告之賠償責任，
    則計算原告丁○○○部分上開所得請求之賠償金額為707,08
    8元（1,285,615元×55％＝707,088元，元以下四捨五入）
    。逾此之請求，為無理由。原告乙○○上開所得請求之賠償
    金額為元（1,198,672元×55％＝659,270元），其餘原告各
    為（80萬元×55％＝44萬元）。在此範圍內，為有理由，逾
    此部分即無理由。
  (五)再按，保險人依強制汽車責任保險法規定給付之保險金，視
    為被保險人損害賠償金額之一部分；被保險人受賠償請求時
    ，得扣除之，強制汽車責任保險法第32條定有明文。經查，
    本件原告已取得汽車強制險給付保險理賠金140萬元，為原
    告所是認（見本院卷第34頁），即每人受償28萬元，則於本
    件訴訟中自應依上開規定予以扣除，經扣除原告分得之強制
    險給付金額，原告丁○○○部分所得請求之賠償金額為427,
    088元（707,088－280,000＝427,088），原告丁○○○請求
    被告連帶給付其中396,624元即為有理由；原告乙○○所得
    請求之賠償金額為379,270元（659,270－280,000＝379,270
    ）。其餘原告各為16萬元（44萬－28萬＝16萬）。原告就此
    強制責任險理賠金部分，既主張係全體繼承人共同領取，平
    均分受，則其又主張應先從原告乙○○及丁○○○部分予以
    扣除，尚非有據，併予敘明。
六、綜上所述，原告依民法第28條、及第184條第1項侵權行為損
    害賠償之法律關係，請求被告應連帶給付原告丁○○○39萬
    6,624元、應連帶給付原告乙○○37萬9,270元，應連帶給付
    其餘原告甲○○、丙○○、己○○○各16萬元。又給付有確
    定期限者，債務人自期限屆滿時起，負遲延責任；給付無確
    定期限者，債務人於債權人得請求給付時，經其催告而未為
    給付，自受催告時起，負遲延責任；其經債權人起訴而送達
    訴狀，或依督促程序送達支付命令，或為其他相類之行為者
    ，與催告有同一之效力；民法第229條第1、2項分別定明文
    。又遲延之債務，以支付金錢為標的者，債權人得請求依法
    定利率計算之遲延利息；但約定利率較高者，仍從其約定利
    率；而應付利息之債務，其利率未經約定，亦無法律可據者
    ，週年利率為百分之五；亦為同法第233條第1項及第203條
    所明定。查本件原告得請求被告賠償之前揭金額，並未據原
    告定有給付之期限，則原告請求自本附帶民事起訴狀繕本送
    達之翌日即95年1月7日起（見本院附民卷第18頁之送達證書
    ）至清償日止，按年息百分之5計算之利息，並未逾上開規
    定之範圍，自無不合。逾此部分之請求，為無理由，應予駁
    回。
七、又被告戊○○既為被告達摩公司之負責人，原告雖主張被告
    戊○○亦為被告達摩公司之受僱人，因而另依民法第188條
    之規定主張被告達摩公司亦應與被告戊○○連帶負賠償責任
    等語，然查被告戊○○既被告達摩公司之負責人，自有別於
    受僱人。經本院於97年12月23日言詞辯論時闡明，原告已另
    依民法第28條之規定請求被告達摩公司對原告負連帶賠償之
    責任，則有關原告另依民法第188條向被告達摩公司請求部
    分，因係合併提起數宗請求，為致同一之法律效果，此種訴
    之形態，學者謂之為重疊的訴之合併，其訟訴標的雖有數項
    ，而僅有單一聲明，法院應就原告所主張之數項訴訟標的逐
    一審理，如認定其中一項訴訟標的為有理由，即可為原告勝
    訴判決；是原告主張依民法第28條之規定請求被告達摩公司
    負連帶賠償責任，已有理由，本院即無再審酌民法第188條
    之必要，附此說明。
八、原告雖陳明願供擔保聲請宣告准假執行，惟原告勝訴部分均
    未逾150萬元，則本件判決後即告確定，毋庸就其勝訴部分
    再為假執行之宣告。至原告敗訴部分，假執行之聲請即失所
    附麗，均應予駁回。
九、本件事證已臻明確，兩造其餘攻擊、防禦方法及舉證，核與
    判決之結果不生影響，毋庸逐一論述，附此敘明。
據上論結，本件原告之訴為一部有理由、一部無理由，爰依民事
訴訟法第79條、第85條第1項、第2項，判決如主文。
中    華    民    國    97    年    12    月    31    日
                  民事第三庭  審判長法  官  陳光秀
                                    法  官  李文賢
                                    法  官  莊俊華
上為正本係照原本作成。
不得上訴。
中    華    民    國    97    年    12    月    31    日
                                    書記官  吳銘添


司法院資訊處製作；財團法人民間司法改革基金會備份。
